【裁判字號】    97,訴,1878
【裁判日期】    981203
【裁判案由】    誣告
【裁判全文】
臺灣臺北地方法院刑事判決              97年度訴字第1878號
公  訴  人  臺灣臺北地方法院檢察署檢察官
被      告  乙○○
上列被告因誣告案件，經檢察官提起公訴（97年度偵字第19458
號），本院判決如下：
    主  文
乙○○意圖他人受刑事處分，向該管公務員誣告，累犯，處有期
徒刑月。
    事  實
一、乙○○曾因詐欺案件，經臺灣臺中地方法院94年度易字第76
    3 號刑事判決判處有期徒刑3 月，緩刑2 年確定；又犯詐欺
    案件，經本院95年度簡字第451 號刑事簡易判決判處有期徒
    刑4 月確定，前案緩刑經臺灣士林地方法院以95年度撤緩字
    第42號裁定撤銷，並經臺灣高等法院95年度抗字第881 號裁
    定抗告駁回確定在案。乙○○分別於民國96年11月6 日、95
    年4 月25日易科罰金執行完畢。
二、詎乙○○仍不知悔悟，前因丁○○於97年3 月11日代為刷卡
    購物，而積欠丁○○新臺幣（下同）175,950 元，丁○○屢
    次催討無效，因得知乙○○將於民國97年3 月24日下午5 時
    30分許前往臺北市○○區○○路4 段280 號之國泰綜合醫院
    ，丁○○遂商請友人戊○○協助向乙○○商討欠款清償事宜
    ，戊○○再邀同表哥甲○○，3 人一同前往上址等候乙○○
    ，待乙○○與友人鈴木美治、李姓男性友人於前揭時間抵達
    上址醫院時，乙○○與丁○○、戊○○、甲○○即在國泰綜
    合醫院大廳左側領藥處座位附近洽談，乙○○當場給付現金
    2 萬元，餘款則簽具借據1 張承諾於翌日中午11時前還清，
    並交付台胞證予丁○○為憑。詎乙○○明知自己對丁○○之
    欠款尚未清償，且當時丁○○、戊○○、甲○○在醫院內並
    未對乙○○施以強暴、脅迫，亦未強逼乙○○前往萊爾富便
    利商店影印台胞證，乙○○竟意圖使丁○○、戊○○、甲○○受刑事追訴處分，旋於同日晚間9 時許，前往臺北市政府
    警察局大安分局安和路派出所，向該管警員虛構：伊已於97
    年3 月23日還清丁○○欠款、戊○○、甲○○自稱律師事務
    所人員、態度很兇、將伊逼至角落、戊○○用手推伊坐下、
    強迫伊交出2 萬元、丁○○、戊○○、甲○○3 人逼伊前往
    萊爾富便利商店影印台胞證等涉及強制、恐嚇罪嫌之犯罪事
    實。嗣經臺北市政府警察局大安分局分局移請臺灣臺北地方
    法院檢察署檢察官偵查，始查悉上情均屬虛構，遂以97年度
    偵字第9179號對丁○○、戊○○、甲○○處分不起訴。
三、案經丁○○、戊○○、甲○○告發由臺灣臺北地方法院檢察
    署檢察官偵查起訴。
    理  由
一、證據能力之判斷：
    被告乙○○對於下列各項證據方法，均未爭執其證據能力，
    並同意作為證據（見本院卷一第28頁），本院審酌其作成時
    之情況，認為並無不適當之情事，均得作為證據，合先敘明
    。
二、認定事實所憑之證據及理由：
    訊據被告固不否認於前揭時、地與丁○○、戊○○、甲○○
    會面商討債務事宜，嗣伊交付現金2 萬元作為清償，並簽立
    借據1 張、影印台胞證交予丁○○等3 人收執等事實經過，
    惟矢口否認有何誣告之犯行，辯稱：伊當時遭戊○○言語恐
    嚇到很害怕，到現在開庭看到戊○○還很害怕；伊去萊爾富
    便利商店時很緊張，還忘記付影印費4 元；伊有重度憂鬱症
    故害怕到不會去求救，並非捏造事實云云（見本院卷一第27
    頁反面、卷二第60頁反面、第62頁）。惟查：
  (一)被告於97年3 月24日下午5 時許，與丁○○及丁○○帶同之
    友人戊○○、甲○○，在臺北市國泰醫院內，商討被告積欠
    丁○○之刷卡金額175,950 元如何清償，被告當場清償現金
    2 萬元，並簽立借據1 張，同意翌日即97年3 月25日上午11
    時前清償餘款，嗣4 人一同前往國泰醫院旁之萊爾富便利商
    店，由被告入店影印台胞證後，在店外將台胞證影本連同正
    本交予丁○○收執等經過，為被告所不爭執，且經丁○○、
    戊○○、甲○○證述明確（見本院卷一第215 至219 頁、卷
    二第9 至12頁），應堪認定為事實。按誣告罪，本不限於所
    告事實全屬虛偽時，始能成立，倘所告事實之重要部分係出
    於故意虛構，仍不得謂非誣告（最高法院著有82年度臺上字
    第4465號、95年度臺上字第2406號判決、92年度臺上字第61
    20號判決、91年度臺上字第37 51 號判決要旨參照）；若以
    自己親歷之事實，堅指他人有犯罪行為，向該管公務員告訴
    ，因非出於誤會或懷疑而係出於故為虛構者，即無解於誣告
    罪之構成（最高法院著有91年度臺上字第2951號判決要旨參
    照）。被告申告前揭事發經過雖大致與事實相符，仍應辨明
    被告申告丁○○、戊○○、甲○○可能涉及強制、恐嚇等刑
    事犯罪之重要部分，是否虛構。
  (二)審諸被告於97年3 月24日晚間9 時向臺北市政府警察局大安
    分局安和路派出所申告之內容：「……有兩位男性，自稱是
    律師事務所的人，態度很兇，並說我欠邱先生錢為何不還錢
    ，叫我跟他們走，走到急診室大廳旁轉角座位戴眼鏡的先生
    用手推我坐下，對方就拿出預先寫好的借據，叫我簽字並叫
    我拿出新臺幣3 萬元，但是我跟他說我身上沒有這麼多錢，
    對方則說你身上有多少錢就拿多少，於是我就拿新臺幣兩萬
    元給對方，對方則問我有無身分證我則說只有台胞證，所以
    對方就逼我去影印台胞證，我與對方3 人一起走到國泰醫院
    旁的超商（臺北市○○區○○路4 段300 巷15號萊爾富）我
    是1 個人走進超商。對方3 個人則在超商外面等我，影印完
    後走出超商，對方就將我的台胞證及影印的台胞證拿走」云
    云（見97年度偵字第9179號影卷第4 頁反面），對照被告於
    本院時供稱當時與丁○○、戊○○、甲○○之互動經過：「
    ……戊○○是用流氓的方式恐嚇我，借據是戊○○寫硬拉著
    我的手簽名……戊○○就把我逼到角落，皮包的錢是戊○○
    搶走我的皮包拿走2 萬元，不是我主動拿出來的，他們把我
    的台胞證正本拿走，我報案之後在信義分局傳他們來做筆錄
    ，他們才還給我的……我是被他們3 人押到萊爾富」、「錢
    是戊○○搶走的，借據也是他拉著我的手簽字，還恐嚇我讓
    我沒有平安的日子過」、「我到現在看到證人【戊○○】還
    會發抖」云云（見本院卷一第218 頁至反面、第219 頁、卷
    二第11頁），是就丁○○、戊○○、甲○○是否強逼被告至
    角落、戊○○是否用手推被告坐下、戊○○是否強拉被告手
    在借據上簽名、戊○○是否逕自從被告皮包中強行取走現金
    2 萬元、被告與丁○○、戊○○、甲○○3 人是否強押伊前
    往萊爾富便利商店等情節，顯然前後不一致。則就被告供述
    本身觀察，已難遽信。
  (三)據丁○○、戊○○、甲○○於前案偵查中及本案偵查、審判
    中均否認有被告前揭申告時所指情節，茲詳述如下：
  (1)觀察被告與丁○○、戊○○、甲○○碰面洽談之場所，係國
    泰醫院大廳左側之領藥處，被告亦在領藥處簽立借據交予丁○○等3 人收執，借據書明：「茲收到乙○○小姐返還借款
    新臺幣壹拾柒萬伍仟玖佰伍拾元正中之貳萬元正，尚餘155,
    950 元正，預計於97、3 、25日上午11：00前返還。借款人
    乙○○Ｚ000000000內湖區○○路○ 段57-6號7 樓」等事實，
    為被告所不爭執，亦據丁○○、戊○○、甲○○分別證述明
    確（見本院卷一第215 頁反面、第21 7頁；本院卷二第9 頁
    反面；本院卷二第11頁反面），並有借據1 張在卷可按（見
    97年度偵字第9179號影卷第13頁），堪以認定。觀諸借據上
    「乙○○」簽名之字跡正常，應無遭他人強拉手簽署之虞。
  (2)被告所謂在國泰醫院內遭逼至角落云云，惟倘依被告自承：
    「因為我先生在旁邊，鈴木先生的身材較魁梧，證人【戊○○】就把我拉到1 個死角……是證人逼我到牆角，借據也是
    他寫的逼我簽字」等情屬實（見本院卷二第11頁），則被告
    所謂「先生」鈴木美治當時既在被告身旁，仗著其身材優勢
    ，大可出面阻止戊○○將被告帶開或有任何非法行為，亦可
    代被告向醫院駐衛警求救，被告豈可能在友人鈴木美治之陪
    同下、在人來人往之醫院大廳內、任由戊○○1 人逼至牆角
    。是被告此部分指述，顯屬不實。
  (3)再就被告所指戊○○用手推伊坐下、強迫簽署借據、從皮包
    中強取2 萬元、3 人強押伊至萊爾富便利商店影印台胞證等
    節，此等舉動甚為明顯，又發生在國泰醫院大廳左側領藥處
    ，屬人來人往之公開場所，但據證人丙○○、己○○即當時
    國泰醫院大門駐衛警均到庭證稱：當時並未見聞或接獲民眾
    通報院內有何衝突或爭執之情形，亦未看見有3 名男子強押
    1 名女子前往醫院旁萊爾富便利商店之事（見本院卷二第44
    至46頁），益可佐證被告指述戊○○、丁○○、甲○○之前
    揭強暴舉動，應係虛構。
  (4)且被告在國泰醫院與丁○○、戊○○、甲○○碰面後再前往
    萊爾富便利商店影印台胞證之期間，從未向當天陪同伊前往
    國泰醫院之友人鈴木美治及李姓男子求救，亦未向國泰醫院
    駐衛警或來往民眾求救。就此，被告於警詢申告時固推稱：
    伊擔心鈴木美治語言不通申請不到病歷表，且其身體狀況差
    （肝硬化、食道靜脈曲張）；伊離開國泰醫院後，先前往宏
    恩醫院拿重度憂鬱症及躁鬱症藥物，再至安和路派出所報案
    云云（見97年度偵字第9179號影卷第5 頁反面）。然經本院
    函詢鈴木美治在國泰醫院之就診情形，其最後1 次就診時間
    於96年11月間，其於97年3 月24日並無就診紀錄，亦無申請
    病歷資料，此有國泰醫療財團法人國泰綜合醫院98年7 月1
    日（98）管歷字第966 號函檢附鈴木美治病歷43張及本院公
    務電話記錄附卷可憑（見本院卷一第113 至156 頁、第16 4
    頁）；復經本院函詢宏恩醫院得知，被告於97年3 月24日亦
    無看診或拿藥紀錄，此有宏恩醫療財團法人宏恩綜合醫院98
    年7 月17日宏醫字第0980000515號函暨檢附被告病歷資料在
    卷可考（見本院卷一第168 至181 頁）。可見被告推諉鈴木
    美治語言不通、身體狀況差、自己因憂鬱症需用藥等理由故
    未當場求救云云，均與事實不合。綜合前述，被告當天既有
    鈴木美治及李姓男性友人陪同抵達國泰醫院，若非被告自願
    而係遭丁○○、戊○○、甲○○強迫、恐嚇，則鈴木美治及
    李姓友人應無不出面維護被告之理。由此益證被告指述當時
    遭丁○○、戊○○、甲○○強逼之情節，均非事實。
  (5)尤其甲○○部分，據甲○○稱其從頭到尾未與被告講過1 句
    話（見本院卷二第12頁），被告始改口：不認識甲○○，只
    知道有3 個人云云（見本院卷一第12頁），核與被告向警員
    申告：「有兩位男性，自稱是律師事務所的人，態度很兇，
    並說我欠邱先生錢為何不還錢，叫我跟他們走」等語指稱甲○○有參與恐嚇、脅迫之行為不符，是被告此部分申告內容
    ，益屬不實。
  (6)末查，被告前因丁○○於97年3 月11日代為刷卡購物，而積
    欠丁○○175,950 元之事實，有丁○○提出之信用卡簽帳單
    3 張在卷足憑（見97年度偵字第9179號影卷第12頁反面），
    為被告所不否認。被告雖稱積欠丁○○之款項已還清：「在
    97年03月23日16時30分在臺北市○○○路○ 段與松高路口（
    維也納大樓前）。金額為新臺幣179000元（現金紙鈔）……
    因為我信得過邱先生所以就沒有交付證明。該筆現金是我從
    我未婚夫華僑銀行內的存款，用提款卡從過年時陸續提款然
    後放在我皮包內，所以包包內都會有約新臺幣10來萬元現金
    ，才有錢還給邱先生」云云（見97年度偵字第9179號影卷第
    5 頁反面），被告既自稱伊於97年3 月24日國泰醫院之前1
    日，已向丁○○清償款項，無非意指丁○○、戊○○、甲○○具備不法所有意圖。惟詢諸丁○○則稱：被告迄未還款（
    見本院卷一第218 頁），且衡諸情理，倘丁○○已於前1 日
    收受被告清償之17萬9 千元現金，應無大費周章再邀戊○○
    、甲○○向被告索討同額款項之理；至若丁○○等3 人具有
    不法意圖，更不可能與被告約在人潮眾多之醫院大廳領藥處
    談話，況被告尚有友人鈴木美治及李姓男性友人陪同到場，
    渠3 人自難遂行不法行為。況經本院函查被告所稱未婚夫鈴
    木美治在華僑銀行（現已併入花旗銀行）之存款帳戶，雖自
    97年1 月起至97年3 月19日止有數10筆提款紀錄，但帳戶結
    餘從未超過50萬元，且97年3 月19日之帳戶餘額僅有23元，
    此有花旗（臺灣）商業銀行98年7 月3 日（98）臺消企字第
    3543號函件檢附鈴木美治開戶明細查詢、基本資料查詢、存
    摺往來明細表在卷可稽（見本院卷一第157 至160 頁），被
    告於97年3 月11日積欠丁○○之175,950 元是否有能力於同
    年月23日以現金清償完畢，實有疑問。且被告迄未提出清償
    證明，自難採信為真。從而，被告於97年3 月24日向安和派
    出所申告時表示已於97年3 月23日清償丁○○云云，應屬虛
    捏之陳述。
  (四)綜上，被告明知伊積欠丁○○之款項尚未清償，亦明知在國
    泰醫院大廳左側領藥處，丁○○、戊○○、甲○○並無將伊
    強逼至牆角、推伊坐下、強拉伊簽立借據、強取伊皮包內2
    萬元、強押伊前往便利商店，甲○○甚至未與被告交談，被
    告竟於97年3 月24日向臺北市政府警察局大安分局安和派出
    所警員誣指丁○○、戊○○、甲○○有前揭強制、恐嚇之犯
    行，是被告意圖使丁○○、戊○○、甲○○受刑事追訴處分
    甚明。至被告於97年3 月24日申告丁○○、戊○○、甲○○
    之其餘情節，縱查無積極證據足資證明被告係故意虛構，然
    依前揭情節已足認定被告就事實之重要部分係出於故意虛構
    ，揆諸前揭最高法院判決意旨，仍無解於被告誣告犯行之成
    立，附此敘明。從而，本案事證明確，被告就前揭重要事實
    誣告丁○○、戊○○、甲○○之犯行，洵堪認定，應予依法
    論罪科刑。
三、論罪科刑之依據：
    核被告所為，係犯刑法第169 條第1 項誣告罪。被告於97年
    3 月24日向臺北市政府警察局大安分局安和路派出所提出告
    訴，係以1 申告行為意使丁○○、戊○○、甲○○受刑事追
    訴處分，侵害數法益，為想像競合犯，應從1 罪處斷。查被
    告曾因詐欺案件，經臺灣臺中地方法院94年度易字第763 號
    刑事判決判處有期徒刑3 月，緩刑2 年確定；又犯詐欺案件
    ，經本院95年度簡字第451 號刑事簡易判決判處有期徒刑4
    月確定，故前案緩刑經臺灣士林地方法院以95年度撤緩字第
    42號裁定撤銷，並經臺灣高等法院95年度抗字第881 號裁定
    抗告駁回確定在案；被告遂分別於96年11月6 日、95年4 月
    25日易科罰金執行完畢等情，有臺灣高等法院被告前案紀錄
    表附卷可參（見本院卷二第63至65頁），是被告於前次徒刑
    之執行完畢後，5 年以內故意再犯本案有期徒刑以上之罪，
    為累犯，應依法加重其刑。爰審酌：(一)被告明知伊積欠丁○○175,950 元未清償，竟向警員申告虛構伊已清償、但丁○○、戊○○、甲○○以強暴手段逼伊簽立借據、強取2 萬元
    、強押至便利商店、強取台胞證等不實內容，意使丁○○、
    戊○○、甲○○受刑事之追訴處分，以達到脫免債務之目的
    ，其犯罪手段、惡性及情節非輕，浪費司法資源，又造成丁○○、戊○○、甲○○之損害；(二)被告犯罪後，始終否認犯
    罪，迄未與丁○○和解，毫無悔意；(三)惟念被告因患憂鬱症
    ，有宏恩綜合醫院97年12月4 日宏醫字第0970001045號函暨
    檢附被告病歷在卷足憑（見本院卷一第53至64頁），致情緒
    狀況不穩定等一切情狀，量處如主文所示之刑，以示懲儆。
據上論斷，應依刑事訴訟法第299 條第1 項前段，刑法第169 條
第1 項、第55條、第47條第1 項，判決如主文。
本案經檢察官葉芳秀到庭執行職務。
中    華    民    國    98    年    12    月    3     日
                  刑事第六庭審判長  法  官  張永宏
                                    法  官  林孟皇
                                    法  官  林晏如
上正本與原本無異。
如不服本判決，應於判決送達後10日內向本院提出上訴狀（應抄
附繕本）。告訴人或被害人如對於本判決不服者，應具備理由請
求檢察官上訴，其上訴期間之計算係以檢察官收受判決正本之日
期為準。
                                    書記官  楊盈茹
中    華    民    國    98    年    12    月    9     日
附錄本案論罪科刑法條全文：
中華民國刑法第169條
意圖他人受刑事或懲戒處分，向該管公務員誣告者，處7 年以下
有期徒刑。
意圖他人受刑事或懲戒處分，而偽造、變造證據，或使用偽造、
變造之證據者，亦同。

司法院資訊處製作；財團法人民間司法改革基金會備份。
